【裁判字號】    97,易,737
【裁判日期】    971218
【裁判案由】    竊盜
【裁判全文】
臺灣彰化地方法院刑事判決               97年度易字第737號
公  訴  人  臺灣彰化地方法院檢察署檢察官
被      告  乙○○
上列被告因違反山坡地保育利用條例案件，經檢察官提起公訴（
97年度偵字第1430號），本院判決如下：
    主  文
乙○○違反在公有山坡地內，不得擅自從事採取土石之使用之規
定，處有期徒刑柒月。扣案挖土機壹臺、拼裝車壹臺均沒收。
    事  實
一、乙○○明知經主管機關依山坡地保育利用條例公告列管之山
    坡地，如有使用山坡地之必要，除經土地所有權人同意外，
    不得擅自從事採取土石之使用，而其並未得土地所有權人同
    意採取土石，仍藉其受僱於甲○○（甲○○所涉竊佔部分，
    另由檢察官為不起訴處分確定）、為甲○○整平財政部國有
    財產局所管理之彰化縣田中鎮○○段0000-0000 地號土地（
    該地為經主管機關臺灣省政府依山坡地保育利用條例於民國
    69年2 月6 日以69府農山字第120166號公告列管之山坡地）
    之機會，於97年1 月4 日在該山坡地整地之際，基於違反山
    坡地保育利用條例之犯意，以其所有之挖土機1 臺，在該山
    坡地上如附圖所示面積為81平方公尺（長27公尺、寬3 公尺
    ，詳如附圖斜線部分所示）之土地上挖掘採取約6 立方公尺
    之土石（該處土地高低不平，各處深度不一，挖掘之最深處
    約0.8 公尺），再以其所有之拼裝車1 臺將上開土石載運至
    彰化縣田中鎮○○路橋下空地堆放。嗣於翌日為警查獲，並
    扣得上開挖土機、拼裝車各1 臺，查悉上情。
二、案經財政部國有財產局臺灣中區辦事處彰化分處訴由彰化縣
    警察局田中分局報告臺灣彰化地方法院檢察署檢察官偵查起
    訴。
    理  由
壹、程序部分
一、按被告以外之人於偵查中向檢察官所為之陳述，除顯有不可
    信之情況者外，得為證據，刑事訴訟法第159 條之1 第2 項
    定有明文。證人甲○○於檢察官訊問時之證述，經依法具結
    ，被告乙○○並未釋明該證人於檢察官訊問時所為陳述有何
    顯不可信之情形，依上開說明，該證人所為陳述，自得為證
    據。
二、按被告以外之人於審判外之言詞或書面陳述，除法律有規定
    者外，不得作為證據，刑事訴訟法第159 條第1 項固有明文
    ，惟被告以外之人於審判外之陳述，雖不符合同法第159 條
    之1 至第159 條之4 規定，但經當事人於審判程序同意作為
    證據，法院審酌該言詞陳述或書面陳述作成時之情況，認為
    適當者，亦得為證據，當事人、代理人或辯護人於法院調查
    證據時，知有第159 條第1 項不得為證據之情形，而未於言
    詞辯論終結前聲明異議者，視為有前項之同意，此觀同法第
    159 條之5 規定即明。查本判決後開引用各該被告以外之人
    於審判外之陳述（包含書面陳述），皆屬傳聞證據，惟當事
    人雖知上開證據資料為傳聞證據，仍於本院準備程序及審判
    期日中對各該證據資料均表示同意或無意見而不予爭執，且
    迄至言詞辯論終結前亦未再聲明異議，本院審酌上開證據資
    料製作時之情況尚無違法不當等瑕疵，且與本案具有關連性
    ，認為以之作為證據應屬適當，揆諸前開規定，爰逕依刑事
    訴訟法第159 條之5 規定，認前揭證據資料均例外有證據能
    力。
三、另本案卷證所涵括其餘非供述證據，經公訴人及被告均同意
    有證據能力，本院審酌其作成或取得之情形，並無違法不當
    ，是後述所引用證據之證據能力均無疑義，合先敘明。
貳、實體部分
一、訊據被告乙○○固坦承於97年1 月4 日在彰化縣田中鎮○○
    段0000-0000 地號土地以扣案挖土機採取土石，並以扣案拼
    裝車載運約6 立方公尺之土石至田中鎮○○路橋下空地置放
    之行為，惟矢口否認有何上開違反山坡地保育利用條例犯行
    ，辯稱：伊受僱於甲○○，挖取土石並將之載往田中鎮○○
    路橋下空地置放，均係依甲○○指示而為，伊以為該地係甲
    ○○所有之土地，不知該處為山坡地，並無違反山坡地保育
    利用條例之犯意云云。惟查：
  (一)被告挖取上開土地之土石並將之載往中南路橋下空地置放之
    行為，除經被告自承在卷外，並有財政部國有財產局中區彰
    化分處土地勘清查表列印資料1 份（警卷第23頁以下）、國
    有土地勘（清）查表─使用現況圖1 張（警卷第30頁）、現
    場照片、扣案物照片及監視器翻拍畫面共48張（警卷第38至
    61頁）可資佐證，復有扣案挖土機、拼裝車各1 臺、扣案物
    照片2 張（見本院卷）、彰化縣警察局田中分局扣押筆錄、
    扣押物品收據、扣押物品目錄表各1 份（見警卷第15至19頁
    ）為憑，足認被告上開供承內容屬實。
  (二)證人甲○○因其所佔用之彰化縣田中鎮○○段0000-0000 地
    號土地經河川整治，留下挖土機進出之坡道，有人利用該坡
    道出入，而毀損其所種植之果樹，甲○○為避免他人折損踐
    踏其所種植之荔枝，乃於97年1 月1 日中午12時許洽請被告
    以挖土機將該處1 個約2 公尺寬之小坡度夷平，並在97年1
    月4 日要求被告前往該處現場施工；惟其僅要求被告將上開
    山坡地上之土石推平，且因認為該處空地很大，被告將土石
    移至兩側即可，並未要求被告挖取土石，更未要求被告將挖
    取之土石載往他處等情，業據證人甲○○於警詢、偵訊及本
    院審理時證述明確（見警卷第3 、7 頁、偵卷第15、27頁、
    本院97年10月30日審判筆錄第3 頁以下），其前後所述核均
    相符，且於偵訊及本院審理時均以具結擔保其證言之真實性
    ，是其證述堪予採信。再者，彰化縣田中鎮○○段0000-000
    0 地號土地距離被告堆置土石之彰化縣田中鎮○○路橋下空
    地距離達數公里之遠，亦經被告自承在卷（見同上審判筆錄
    第10頁），核與證人甲○○所述相符（見同上審判筆錄第5
    頁），足認上開二址間有相當之距離。被告固以上揭情詞置
    辯，惟其就挖取土石之目的，前後所述反覆不一，於警詢時
    辯稱：係甲○○委託伊將該處農地及產業道路剷平，以供耕
    作農作物云云；於本院97年10月30日審理時，又辯稱：在該
    處挖土之目的是要作一個斜坡上來云云，另於本院97年12月
    4 日審理時又改稱：甲○○要其作一條路，伊將土方堆置在
    中南路橋下空地，準備要再載回填平云云。然依證人甲○○
    證述，甲○○係為恐其荔枝遭他人折損踐踏，而要求被告將
    斜坡夷平；被告於本院審理時反稱其挖土目的係要作一個斜
    坡或作一條路，所辯與證人甲○○證述內容迥然相違，已難
    採信，況製作斜坡須土石堆疊，被告若欲製作斜坡，焉有將
    土石載往數公里外之中南路橋下堆放之理？且依其所述「作
    一條路」之方法，係將所挖取之土石再回填，依常理應將挖
    取之土石置放在附近空地即可，何須耗時費力，並冒土石遭
    人竊取之風險，將之載往數公里外不知何人所有之中南路橋
    下空地置放？再觀諸現場照片（見警卷第38頁）所示，被告
    採取而堆放在中南路橋下空地所堆放之土石，在其堆放後，
    隨即於97年1 月5 日下午3 時30分許，已為其他土石所掩蓋
    而混雜難分，亦難想見被告如何能將其所挖取之土石載運回
    田中鎮○○段0000-0000 地號土地填回，是其所辯在在皆與
    常情相違，所述復前後矛盾，實難採信。從而，足認被告確
    有上開違反山坡地保育利用條例犯行，其辯解不足採信。
  (三)按山坡地保育利用條例第34條第1 項「在公有山坡地內，擅
    自從事採取土石之使用」罪，以行為人採取土石之範圍係在
    公有或他人山坡地範圍內，為其犯罪構成要件。至該條項所
    稱之「山坡地」，依同條例第3 條規定，乃指國有林事業區
    、試驗用林地及保安林地以外，經中央或直轄市主管機關參
    照自然形勢、行政區域或保育、利用之需要，就合於：「一
    標高在100 公尺以上者。二標高未滿100 公尺，而其平均坡
    度在5%以上者。」劃定範圍，報請行政院核定公告之公、私
    有土地；此項公告，須由省（市）主管機關為之，亦為該條
    例施行細則第2 條所明定。本案被告挖取土石之彰化縣田中
    鎮○○段0000-0000 地號土地（重測前為田中鎮○○段20-7
    地號），係經臺灣省政府於69年2 月6 日以69府農山字第12
    0166號公告之山坡地，有行政院農業委員會97年5 月23日農
    授水保字第0970127399號函及所附山坡地範圍圖1 張、同會
    97年6 月4 日農授水保字第0970129663號函、彰化縣政府97
    年6 月5 日府水保字第0970112059號函所附臺灣省政府公報
    各1 份在卷可稽（均見本院卷），足認該地係山坡地保育利
    用條例所規範之山坡地無訛。且該地之所有權人為中華民國
    ，而為財政部國有財產局所管理，亦有證人即財政部國有財
    產局臺灣中區辦事處彰化分處助理員蕭乙中證述足佐（見警
    卷第12至14頁、偵卷第16頁），並有土地建物查詢資料1 紙
    、地籍圖（警卷第32至36頁）、財政部國有財產局臺灣中區
    辦事處彰化分處97年3 月20日臺財產中彰三字第0973000172
    號函（偵卷第30頁）為證，足認該地確屬公有土地無誤。
  (四)按山坡地保育利用條例第34條之擅自為採取土石之使用罪，
    祇以在公有或他人之山坡地內擅自採取土石即行成立，不以
    行為人能明白區分該地為公有地或他人私有地為必要。又本
    條規定雖屬刑法第320 條第2 項竊佔罪之特別規定，如在公
    、私有之山坡地擅自墾殖，當然含有竊佔之性質，但因竊佔
    罪為即成犯，若竊佔罪已罹於時效，追訴權消滅，並不因而
    取得該山坡地之權源可以擅自墾殖，換言之，上該被竊佔之
    土地，猶屬公有山坡地，其在竊佔後之繼續墾殖行為，仍應
    受上開條例規定之拘束，最高法院81年度臺上字第5815號、
    88年度臺上字第5470號判決意旨可資參照。查上開彰化縣田
    中鎮○○段0000-0000 地號土地係公有土地，已如前述，甲
    ○○及其家族未經該土地保管人即財政部國有財產局同意而
    使用該土地之竊佔行為，雖因追訴權時效完成而經臺灣彰化
    地方法院檢察署檢察官以97年度偵字第1430號為不起訴處分
    在案，然不影響該地屬公有山坡地之性質，且被告係未經許
    可而擅自挖取土石，所為自屬違反該條例第34條規定，被告
    辯稱不知該地係公有山坡地云云，洵無足採。
  (五)另按水土保持法係83年5 月27日公布施行，其第3 條所定之
    山坡地，係指國有林事業區、試驗用林地、保安林地及經省
    市（嗣修正為中央或直轄市）主管機關參照自然形勢、行政
    區域或保育、利用之需要，就合於同條款第1 、2 目情形之
    一者劃定範圍，報請行政院核定公告之公、私有土地；而山
    坡地保育利用條例第3 條所定之山坡地，並不包括國有林事
    業區、試驗用林地及保安林地，二者範圍不盡相同，故前依
    山坡地保育利用條例核定公告之山坡地，於水土保持法公布
    施行後，仍應依水土保持法第3 條第3 款規定，由主管機關
    報請行政院核定公告，始屬水土保持法所指之山坡地，而有
    水土保持法之適用，最高法院94年度臺上字第5102號判決闡
    釋甚明。次按「水土保持法第32條第1 項之在公有或私人山
    坡地內未經同意擅自墾殖、占用或從事開發、經營或使用，
    致生水土流失或毀損水土保持之處理與維護設施罪，為實害
    犯，以發生水土流失或毀損水土保持之處理與維護設施之結
    果為必要。經查，本案被告採取土石之彰化縣田中鎮○○段
    0000-0000 地號土地，雖經臺灣省政府於69年2 月6 日以69
    府農山字第120166號公告為山坡地，然尚查無在水土保持法
    公布施行後經核定公告為山坡地之情事；且經函請彰化縣政
    府至該地號勘查，因距查獲日期已久，期間復經歷2 次颱風
    ，現場雜草叢生，難以辨識當初地形，無法找出測量點，無
    法判定是否有水土流失，有彰化縣政府97年8 月12日府農務
    字第0971166036號函1 紙、照片8 張、彰化縣農地違規使用
    會勘記錄表1 紙附卷為憑（均見本院卷），已難再行調查被
    告前開挖取土石行為並是否達於「致生水土流失」之程度。
    綜上，應認被告所為尚與水土保持法第32條之犯罪構成要件
    不符，而無依該條規定論科之餘地，併此說明。
  (六)綜上，本案事證明確，被告犯行堪以認定，應依法論科。
二、論罪科刑之理由：
  (一)核被告所為，係犯山坡地保育利用條例第34條第1 項之非法
    使用罪。按山坡地保育利用條例第34條第1 項規定係以行為
    人違反同條例第10條、第9 條第4 款在他人山坡地內，不得
    擅自從事採取土石使用之規定，為犯罪構成要件；其立法目
    的固重在山坡地自然生態景觀、涵養水源等水土保持處理與
    維護，及資源保育之有效利用，然其同時規範不得在他人山
    坡地內，擅自從事採取土石使用之犯行，本質上即為刑法第
    320 條第1 項竊盜罪之特別規定，自不應再論以竊盜罪名，
    最高法院92年度臺非字第232 號判決意旨可資參照；公訴意
    旨認被告係涉犯刑法第320 條第1 項竊盜罪，容有誤會，惟
    因起訴之基本社會事實同一，爰依刑事訴訟法第300 條規定
    ，變更起訴法條。
  (二)爰審酌被告非法採取公有山坡地之土石，破壞山坡地地形、
    地貌，該地係屬國有土地，被告所為侵害國有財產，並對公
    眾生命、身體、財產安全造成相當危害，犯後復否認犯行，
    難見悔意，惟其素行尚佳，暨審酌其犯罪動機、智識程度、
    生活狀況等一切情狀，量處如主文所示之刑，以示懲儆。
  (三)按犯山坡地保育利用條例第34條第1 項之罪者，其墾殖物、
    工作物、施工材料及所使用之機具沒收之，同條第5 項定有
    明文。扣案挖土機1 臺、拼裝車1 臺均係被告所有，供其犯
    山坡地保育利用條例第34條第1 項之罪所使用之機具，業經
    被告供述無誤（見警卷第10頁、本院97年10月30日審判筆錄
    第7 頁），均應依上開規定宣告沒收之。
據上論斷，應依刑事訴訟法第299 條第1 項前段、第300 條，山
坡地保育利用條例第34條第1 項、第5 項，判決如主文。
本案經檢察官蔡曉崙到庭執行職務。
中    華    民    國    97    年    12    月    18    日
                  刑事第五庭    審判長法官  余仕明
                                法      官  唐中興
                                法      官  楊舒嵐
以上正本證明與原本無異。
如不服本判決應於收受判決後10日內向本院提出上訴書狀，並應
敘述具體理由；其未敘述上訴理由者，應於上訴期間屆滿後20日
內向本院補提理由書 (均須按他造當事人之人數附繕本)「切勿
逕送上級法院」。
中    華    民    國    97    年    12    月    18    日
                                書  記  官  張木松
附圖：（國有土地勘查表─使用現況圖1 張）
附錄論罪科刑法條：
山坡地保育利用條例第34條第1項
違反第10條規定者，處6月以上5年以下有期徒刑，得併科新台幣
60 萬元以下罰金。


司法院資訊處製作；財團法人民間司法改革基金會備份。
